【裁判字號】    94,訴,3752
【裁判日期】    950907
【裁判案由】    考試
【裁判全文】
臺北高等行政法院判決
                                    94年度訴字第03752號
                              .
原      告  甲○○
                          送達.
被      告  考選部
代  表  人  丙○○部長）住同.
訴訟代理人  戊○○
            丁○○
上列當事人間因考試事件，原告不服考試院中華民國94年12月15
日（94）考台訴決字第141號訴願決定，提起行政訴訟。本院判
決如下：
    主  文
原告之訴駁回。
訴訟費用由原告負擔。
    事  實
一、事實概要：
    緣原告於民國（下同）94年7月間，檢具相關證件向被告申
    請專門職業及技術人員高等考試技師考試環境工程技師考試
    （下稱環境工程技師高考）部分科目免試，案經被告於同年
    8月1日提被告技師考試審議委員會第35次會議審議結果，以
    原告在校修習之學科，經採認合計9學科、23學分，惟其中
    未修習專門職業及技術人員高等考試技師考試規則（下稱技
    師高考規則）第7條附表1應考資格表環境工程技師應考資格
    第2款規定之污水工程（下水道工程）一科，核與技師高考
    規則第7條第1款之規定不合，應予退件，被告乃於94年8月
    24日以選專字第0943301566號函復知原告。原告對該函不服
    ，提起訴願，經遭駁回，遂提起行政訴訟。
二、兩造聲明：
  (一)原告聲明：
    1.訴願決定、原處分均撤銷。
    2.被告應作成准予原告於專門職業及技術人員高等考試環境
      工程技師考試科目得免試「流體力學與水文學」之處分。
    3.訴訟費用由被告負擔。
  (二)被告聲明：
    1.駁回原告之訴。
    2.訴訟費用由原告負擔。
三、兩造之主張：
  (一)原告主張之理由：
    1.訴願決定內所述：「‧‧‧本部技師考試審議委員會之成
      員，包含行政院公共工程委員會、勞工委員會、農業委員
      會等機關代表，及各大學理工農院校教授及本部簡任職員
      等24人組成，就各該專業類別技師考試減免應試科目案件
      予以公平公正之審議，以求周延妥適，俾免影響應考人權
      益。該考試審議委員會所為之減免應試科目案件之決議，
      自有其拘束力。」等語，似認為該被告技師考試審議委員
      會之決定係屬無可審查之「判斷餘地」，然則不宜逕以專
      家委員會之形式即認為享有判斷餘地，應求諸委員會之成
      員選任，組織程序之設計是否能夠確保決定之專業與正確
      而定；被告技師考試審議委員會之成員選任程序並未透明
      公開，亦未與應考人有表達意見之機會，是故該委員會之
      組織設計，是否能確保決定之專業與正確，亦非無商榷之
      餘地。
    2.被告技師考試審議委員會對原告部分科目之免試申請，其
      中審定不符之部分僅告知：「惟其中未修習‧‧‧附表1
      環境工程技師第2款規定之污水工程（下水道工程）一科
      ，核與同規則第7條第1款之規定不符，應予退件。」，而
      於訴願程序中，被告亦僅陳稱：「‧‧‧系爭『廢水處理
      工程』未能比照『污水工程』採計，係經本部技師考試審
      議委員會‧‧‧經合議制討論決定‧‧‧由於該項決議具
      有高度專業性之智識判斷，如無違背法令之處，即不容申
      請人對之藉詞聲明不服‧‧‧」該等處分及被告均未具體
      說明原告所修習之「廢水處理工程」何以不能比照技師高
      考規則第7條第1款規定之「污水工程（下水道工程）」？
      其詳細原因及依據為何？處分書上均未闡明，此等未附記
      理由之處分書明顯違反行政程序法第96條，顯係有瑕疵之
      行政處分，應予廢棄撤銷。
    3.依技師高考規則第7條第1款規定，中華民國國民具附表1
      各類科應考資格第1款或第2款之資格，並曾任該科技術工
      作，成績優良；其服務年資專科畢業者5年，有證明文件
      者，得申請各該類科部分科目免試。上開規則所稱附表l
      係指專門職業及技術人員高等考試技師考試應考資格表，
      其表列中有關環境工程技師類科應考資格第1款規定：‧
      ‧‧（二）公立或立案之私立專科以上學校或經教育部承
      認之國外專科以上學校相當科、系、組、所畢業，領有畢
      業證書，曾修習環境化學或環工化學或環境工程化學、‧
      ‧‧、污水工程或下水道工程、污水工程設計或下水道工
      程設計、水及廢水處理或‧‧‧等學科至少7 科，每學科
      至多採計3 學分，合計20學分以上，其中須包括空氣污染
      （工程、防制）、污水工程（下水道工程）、固體廢棄物
      處理（固體廢污、廢棄物處理與設計）等學科或環境工程
      一科修滿6 學分以上，有證明文件者。原告所修習之「廢
      水處理工程」，授課教師之教學進度包含有「污水下水道
      系統」，且其課程之指定教材即「Metcalf and
      Eddy,Inc.Wastewater Engineehng,Third
      Edition,McGraw Hill,199l」為各大學之「污水工程（下
      水道工程）」課程所常見之參考教材，其內容亦與國內各
      大學正規之「污水工程（下水道工程）」課程之指定教材
      即歐陽喬暉所編著之「下水道工程學」相差無幾。故原告
      所修習之「廢水處理工程」，名稱雖與技師高考規則第7
      條第1 款所定之「污水工程或下水道工程」有異，然則其
      本質內容可謂相同，為保障應考人之權益計，應以採計入
      該學分為宜。
  (二)被告主張之理由：
    1.91年6月26日修正公布之專門職業及技術人員考試法第14
      條：「專門職業及技術人員高等考試、普通考試及初等考
      試之考試規則，由考選部報請考試院定之。前項考試規則
      應包括考試等級及其分類、分科之應考資格、應試科目。
      」同法第16條：「（第1項）具有專門職業及技術人員考
      試相當之資歷者，應專門職業及技術人員考試，得視其不
      同資歷，減免應試科目。（第2項）前項減免應試科目之
      標準，由考選部報請考試院定之。」依上開規定，被告乃
      研訂專門職業及技術人員高等考試技師考試規則。上開規
      則所稱附表1 係指專門職業及技術人員高等考試技師考試
      應考資格表，其表列中有關環境工程技師類科應考資格第
      1 款規定：
      （一）公立或立案之私立專科以上學校或經教育部承認之
      國外專科以上學校環境工程、環境工程與科學、環境與安
      全工程、環境與安全衛生工程、水資源及環境工程、環境
      衛生工程、環境工程衛生、衛生工程、環境科學科、系、
      組、所畢業，領有畢業證書者。（二）公立或立案之私立
      專科以上學校或經教育部承認之國外專科以上學校相當科
      、系、組、所畢業，領有畢業證書，曾修習環境化學或環
      工化學或環境工程化學、環境微生物學或環工微生物學、
      水及廢水分析或水質檢驗或水質分析、環境污染物分析、
      給水工程或給水排水設備或自來水工程或衛生工程、給水
      工程設計或自來水工程設計或衛生工程設計、污水工程或
      下水道工程、污水工程設計或下水道工程設計、水及廢水
      處理或水處理或廢水處理或水處理工程與設計或環境工程
      單元操作、環境工程實驗或環境工程單元操作實驗、空氣
      污染物分析或空氣污染物採樣分析、空氣污染概論或空氣
      污染工程或空氣污染防制或空氣污染控制學、水污染防制
      工程或河川污染或水質污染、工業廢水或工業廢水工程或
      工業廢水處理、固體廢棄物處理或固體廢棄物或廢棄物處
      理或固體廢污或廢棄物處理與設計或垃圾廢棄物處理、噪
      音與振動防制或環境噪音學或噪音公害學或噪音測定與防
      制或噪音防制工程、放射性廢污、環境工程概論、環境衛
      生、資源回收或資源回收工程、流體力學、水文學、環境
      規劃與管理或環境系統分析、環境影響評估、污染預防或
      工業減廢、土壤學、土壤化學、環境土壤學、地下水污染
      防治、土壤復育技術、土壤污染與防治、土壤污染與整治
      、水污染與防治等學科至少7 科，每學科至多採計3 學分
      ，合計20學分以上，其中須包括空氣污染（工程、防制）
      、污水工程（下水道工程）、固體廢棄物處理（固體廢污
      、廢棄物處理與設計）等學科或環境工程一科修滿6 學分
      以上，有證明文件者。是以申請人如所具資格經審查符合
      上開第7 條第1 款規定者，即應准予部分科目免試。
    3.被告為辦理專門職業及技術人員考試減免應試科目案件之
      審議，依法組設各種專門職業及技術人員考試審議委員會
      ，各審議委員會之成員包括主任委員1人，由被告次長兼
      任。副主任委員1至2人，委員若干人，由被告就部內及有
      關職業主管機關簡任以上高級人員暨有關學者專家遴聘之
      。其資格準用典試法有關典試委員資格之規定，並考試院
      備查。是以，被告技師考試審議委員會之成員，包含行政
      院公共工程委員會、勞工委員會、農業委員會等機關代表
      ，及各大學理工農院校教授及被告簡任職員等24人組成，
      就各該專業類別技師考試減免應試科目案件予以公平公正
      之審議，以求周延妥適，俾免影響應考人權益。該考試審
      議委員會所為之減免應試科目案件之決議，自有其拘束力
      。
    4.原告於94年7月21日申請環境工程技師高考部分科目免試
      一案，係檢具環境工程技師高考部分科目免試申請書、大
      漢工商專科學校資源工程科畢業證書暨歷年成績表、明志
      技術學院環境與安全工程系畢業證書、歷年成績單暨教學
      進度表、優境環境科技有限公司、新系環境技術有限公司
      服務證明書等件，經提94年8月1日被告技師考試審議委員
      會第35次會議審議決議：「甲○○一名在校修習之學科名
      稱與規定之學科名稱完全相同者，採計環境化學、環境工
      程概論、環境影響評估、環境規劃與管理等4學科、12學
      分；與規定之學科名稱類同者，計有廢棄物處理、空氣污
      染與防治、水污染防治、單元操作、微生物學等5學科，
      援例採計11學分；另廢水處理工程3學分不予比照污水工
      程採計，合計採計9學科、23學分，惟其中未修習專門職
      業及技術人員高等考試技師考試規則附表1環境工程技師
      第2款規定之污水工程（下水道工程）一科，核與同規則
      第7條第1款之規定不符，應予退件。」據此，被告乃於94
      年8月24日以選專字第0943301566號函予以退件處分。
    5.系爭「廢水處理工程」未能比照「污水工程」採計一節，
      係經被告技師考試審議委員會基於法律之授權，集合各委
      員學識修養與經驗，依據原告所附繳之明志技術學院歷年
      成績單暨教學進度表等相關證明文件，經合議制討論決定
      。並轉請技師考試審議委員會原審查委員提出書面說明，
      略以：「1.專門職業及技術人員高等考試技師考試規則附
      表1環境工程技師應考資格第2款核心課程規定『污水工程
      （下水道工程）』，主要原因係考慮環境工程技師須有下
      水道系統規劃設計之能力，而非僅限於污水處理技術之了
      解。該課程通常約有1/4～1/3之份量介紹下水道系統。2.
      甲○○君於明志科技大學修習之『廢水處理工程』採用之
      教科書為『Metcalf & Eddy Inc.,Wastewater
      Engineering,Third Edition.』，該書內容為污水工程課
      程之部分，但並未包括下水道系統與工程之內容；教學進
      度表中雖有一週談到污水下水道系統，然與前述污水工程
      之內容相差頗大。該科應可比照應考資格表中之『水及廢
      水處理』學科，欲比照『污水工程』頗為牽強，故未予採
      計。」由於該項決議具有高度專業性之智識判斷，如無違
      背法令之處，即不容原告對之藉詞聲明不服，以維護考試
      審議委員會之職權。故被告依技師考試審議委員會決議所
      為退件之處分，並無違誤。
    理  由
一、按技師高考規則第7條第1款規定：「中華民國國民具有下列
    資格之一者，得申請各該類科部分科目免試：一、具有附表
    1各類科應考資格第1款或第2款之資格，並曾任該科技術工
    作，成績優良；其服務年資研究所畢業者3年，大學畢業者4
    年，專科畢業者5年，有證明文件者。」上開規定所稱附表
    一係指專門職業及技術人員高等考試技師考試應考資格表，
    其表列中有關環境工程技師應考資格第1款規定為：「公立
    或立案之私立專科以上學校或經教育部承認之國外專科以上
    學校環境工程、環境工程與科學、環境與安全工程、環境與
    安全衛生工程、水資源及環境工程、環境衛生工程、環境工
    程衛生、衛生工程、環境科學科、系、組、所畢業，領有畢
    業證書者。」第2款規定為：「公立或立案之私立專科以上
    學校或經教育部承認之國外專科以上學校相當科、系、組、
    所畢業，領有畢業證書，曾修習環境化學或環工化學或環境
    工程化學、環境微生物學或環工微生物學、水及廢水分析或
    水質檢驗或水質分析、環境污染物分析、給水工程或給水排
    水設備或自來水工程或衛生工程、給水工程設計或自來水工
    程設計或衛生工程設計、污水工程或下水道工程、污水工程
    設計或下水道工程設計、水及廢水處理或水處理或廢水處理
    或水處理工程與設計或環境工程單元操作、環境工程實驗或
    環境工程單元操作實驗、空氣污染物分析或空氣污染物採樣
    分析、空氣污染概論或空氣污染工程或空氣污染防制或空氣
    污染控制學、水污染防制工程或河川污染或水質污染、工業
    廢水或工業廢水工程或工業廢水處理、固體廢棄物處理或固
    體廢棄物或廢棄物處理或固體廢污或廢棄物處理與設計或垃
    圾廢棄物處理、噪音與振動防制或環境噪音學或噪音公害學
    或噪音測定與防制或噪音防制工程、放射性廢污、環境工程
    概論、環境衛生、資源回收或資源工程、流體力學、水文學
    、環境規劃與管理或環境系統分析、環境影響評估、污染預
    防或工業減廢、土壤學、土壤化學、環境土壤學、地下水污
    染防治、土壤復育技術、土壤污染與防治、土壤污染與整治
    、水污染與防治等學科至少7科，每學科至多採計3學分，合
    計20學分以上，其中須包括空氣污染（工程、防制）、污水
    工程（下水道工程）、固體廢棄物處理（固體廢污、廢棄物
    處理與設計）等學科或環境工程一科修滿6學分以上，有證
    明文件者。」復依專門職業及技術人員考試法第14條授權制
    定之專門職業及技術人員考試規則第13條規定，被告設專門
    職業及技術人員考試審議委員會申議免試科目之申請。再專
    門職業及技術人員考試審議委員會組織規程第3 條第1 項規
    定：「各審議委員會置主任委員1 人，由考選部次長兼任。
    副主任委員1 至2 人，委員若干人，由考選部就部內及有關
    職業主管機關簡任以上高級人員暨有關學者專家遴聘之。其
    資格準用典試法有關典試委員資格之規定，並報考試院備查
    。」是被告設技師考試審議委員會，由成員包含行政院公共
    工程委員會、勞工委員會、農業委員會等機關代表，及各大
    學理工農院校教授及被告簡任職員等24人組成。
二、本件原告於94年7 月21日繳驗大漢工商專科學校資源工程科
    、明志技術學院環境與安全工程系畢業證書等相關文件，申
    請環境工程技師高考部分科目免試，案經被告提94年8 月1
    日被告技師考試審議委員會第35次會議審議，經決議：甲○
    ○1 名在校修習之學科名稱與規定之學科名稱完全相同者，
    採計環境化學、環境工程概論、環境影響評估、環境規劃與
    管理等4 學科、12學分；與規定之學科名稱類同者，計有廢
    棄物處理、空氣污染與防治、水污染防治、單元操作、微生
    物學等5 學科，援例採計11學分；另廢水處理工程3 學分不
    予比照污水工程採計，合計採計9 學科、23學分，惟其中未
    修習技師高考規則附表1 環境工程技師第2 款規定之污水工
    程（下水道工程）一科，核與同規則第7 條第1 款之規定不
    符，應予退件，被告據以否准原告部分科目 (即流體力學與
    水文學)免 試之申請。原告不服，循序提起本件訴訟。為如
    事實欄所載之主張。本件兩造爭執要點在於原告曾修習之「
    廢水處理工程」3 學分能否比照「污水工程（下水道工程）
    」採計(即認科目類同)，而得部分科目免試。經查：
(一)、如上所述，被告設技師考試審議委員會，成員包含行政院
      公共工程委員會、勞工委員會、農業委員會等機關代表，
      及各大學理工農院校教授及被告簡任人員，其組成具有專
      業性及多元性，其對於應考人員在校修習科與法令規定得
      採計之學科名稱是否符類同而得採計之決定，原則上具有
      專業性，如其決定之程序上無不合法令之處，決定之理由
      具有合理性，即不得指其違法。原告系爭「廢水處理工程
      」3 學分未能比照「污水工程（下水道工程）」採計乙節
      ，經被告再轉請其技師考試審議委員會原審查委員提出書
      面說明，略以：「1.專門職業及技術人員高等考試技師考
      試規則附表1 環境工程技師應考資格第2 款核心課程規定
      『污水工程（下水道工程）』，主要原因係考慮環境工程
      技師須有下水道系統規劃設計之能力，而非僅限於污水處
      理技術之了解。該課程通常約有1/4 ～1/3 之份量介紹下
      水道系統。2.甲○○君於明志科技大學修習之『廢水處理
      工程』採用之教科書為『Metcalf & Eddy
      Inc.,Wastewater Engineering,Third Edition.』，該書
      內容為污水工程課程之部分，但並未包括下水道系統與工
      程之內容；教學進度表中雖有一週談到污水下水道系統，
      然與前述污水工程之內容相差頗大。該科應可比照應考資
      格表中之『水及廢水處理』學科，欲比照『污水工程』頗
      為牽強，故未予採計。」 (此項理由被告於訴願程序中已
      提出，依行政程序法第114 條第1 項第2 款已屬補正)提
      出核其理由具有合理性，被告據以否准原告部分科目之申
      請，即無不合。
(二)、學校上課所指定之教科書內容與教師實際授課內容，係分
      屬不同之二件事，不能逕以學校上課所指定之教科書內容
      作為教師實際授課內容。原告主張其課程之指定教材為各
      大學之「污水工程（下水道工程）」課程所常見之參考教
      材，其內容亦與國內各大學正規之「污水工程（下水道工
      程）」課程之指定教材即歐陽喬暉所編著之「下水道工程
      學」相差無幾，而認其修習之「廢水處理工程」，名稱雖
      與技師高考規則第7 條第1 款所定之「污水工程或下水道
      工程」有異，其本質內容則相同云云，尚屬無據。再教師
      上課所用教學進度表較諸上課所指定之教材，與教師實際
      授課內容較具關聯性。原告修習「廢水處理工程」，其教
      學進度表( 共17週) 中僅有一週談到污水下水道系統，此
      有明志科技大學教學進度表附原處分卷可證，教學時數甚
      少，原告自不得以其所修習之「廢水處理工程」，授課教
      師之教學進度包含有「污水下水道系統」，即主張其修習
      之科目類同「污水工程（下水道工程）」。
三、從而，原處分否准原告部分科目免試之申請，並無違法，訴
    願決定予以維持，亦無不合。原告訴請撤銷，並請求被告應
    作成准予原告於專門職業及技術人員高等考試環境工程技師
    考試科目得免試「流體力學與水文學」之處分，為無理由，
    應予駁回。
四、據上論結，本件原告之訴為無理由，爰依行政訴訟法第98
    條第3 項前段，判決如主文。
中    華    民    國    95     年     9     月     7  日
                        第三庭審判長法  官 陳國成
                                    法  官 陳秀
                                   法  官 吳東都
上為正本係照原本作成。
如不服本判決，應於送達後20日內，向本院提出上訴狀並表明上
訴理由，如於本判決宣示後送達前提起上訴者，應於判決送達後
20日內補提上訴理由書（須按他造人數附繕本）。
中    華    民    國    95     年     9     月     7  日
                                    書記官 張能旭


司法院資訊處製作；財團法人民間司法改革基金會備份。
